【裁判字號】    89,台上,4976
【裁判日期】    890817
【裁判案由】    偽造文書
【裁判全文】
最高法院刑事判決                              八十九年度台上字第四九七六號
    上  訴  人  甲○○
右上訴人因偽造文書案件，不服台灣高等法院台中分院中華民國八十九年五月十七日
第二審更審判決（八十九年度重上更(二)字第一三號，起訴案號：台灣台中地方法院檢
察署八十二年度偵字第一八○九二號），提起上訴，本院判決如左：
    主  文
原判決撤銷，發回台灣高等法院台中分院。
    理  由
本件原判決認定上訴人甲○○受僱於陳阿義（業經檢察官以裁判上一罪之另案判刑確
定而為不起訴處分）、郭萬得（判決無罪確定）共同經營之台中縣大甲鎮○○路得義
汽車商行，緣案外人徐顯潭所有之000－0000號、引擎ＹＬ－一○一ＳＤ○五
五八六號自用小客車，於民國七十九年十一月九日凌晨三時許，在台中市西屯區逢甲
里福上巷二三三之十二號門前失竊，陳阿義明知該車無合法來源證件為來路不明之贓
物，猶於不詳時、地予以買受備用，作為借屍還魂之用；陳阿義於同年十二月中旬後
經徐國旺（另案審理）介紹，以新台幣（下同）二萬五千元之價格，向吳枝旺購買因
車禍撞毀引擎之車牌000－0000號、引擎ＹＬ－一○一ＤＸ○○五四Ｙ號自用
小客車，並責由上訴人駕駛吊車將該事故車拖回；上訴人明知陳阿義購買該事故車係
欲借屍還魂之用，仍基於與陳阿義共同犯意之聯絡，駕駛吊車將該事故車拖回，取得
該車之車籍資料後，旋共同基於偽造準文書之犯意，由其中一人將000－0000
號贓車之變速箱號碼磨平，並將車身原來之號碼磨掉，重新偽造為ＤＸ○○五五一號
，車身改為白色，及懸掛上000－0000號車牌後，於八十年二月一日某時，向
監理機關申請辦理上開變造後車輛異動登記為上訴人名下；於八十年二月二十七日，
並由陳阿義以十一萬五千元之價格，賣與不知情之洪忠和，足以生損害於監理機關之
管理及徐顯潭等情。因而撤銷第一審關於上訴人部分之判決，依牽連犯等規定改判論
處上訴人共同偽造私文書足以生損害於公眾及他人罪刑。固非毫無見地。
惟查：一、有罪之判決書必須記載犯罪事實，以示國家刑罰權之所由生，故其事實欄
須將認定之犯罪事實及與罪刑等適用法律有關之事項，詳確記載，然後於理由欄說明
其所憑之證據及認定之理由，以使事實與理由兩相適合，方為適法。原判決事實欄認
定「上訴人明知陳阿義購買該事故車係欲借屍還魂之用，仍基於與陳阿義共同犯意之
聯絡，駕駛吊車將該事故車拖回，取得該車之車籍資料後，旋共同基於偽造準文書之
犯意，由其中一人將000－0000號贓車之變速箱號碼磨平，並將車身原來之號
碼磨掉，重新偽造為ＤＸ○○五五一號」，究竟上訴人駕駛吊車將該事故車拖回時，
或於取得該車之車籍資料後，始與陳阿義基於共同偽造準文書之犯意？上訴人與陳阿
義於何時、地或何人「將上開贓車之變速箱號碼磨平，並將車身原來之號碼磨掉，重
新偽造為ＤＸ○○五五一號」？均未於事實欄明白認定，致事實尚欠明確，自不足資
為其法律適用是否適當之判斷。又原判決於理由內說明吳枝旺所有遭撞毀之000－
0000號小客車係陳阿義所購買，而由陳阿義責成上訴人開吊車吊回等情（見原判
決理由一、３），復記載上訴人僅係陳阿義僱用之技工（見原判決理由一之６）；乃
原判決對於上訴人如何與陳阿義共同將上開徐顯潭失竊之小客車變速箱號碼磨平，復
將車身原來之號碼磨掉，重新偽造為ＤＸ○○五五一號，及將車身改為白色等情，並
未詳述其所憑之證據，徒以上開吳枝旺遭撞毀之小客車係由上訴人以吊車吊回，遽認
上訴人有與陳阿義就徐顯潭所失竊小客車共同偽造上開準私文書，自有理由不備之違
誤。此部分瑕疵本院前二次判決發回意旨均已指明，原審仍未深入審究論述，徒為相
同推斷，其違誤依然存在。二、事實審法院依職權調查所得之證據，如其內容或對同
一待證事實之價值不相一致時，自應依論理及經驗法則加以取捨，形成心證，於判決
書之理由欄內詳予說明，以憑認定事實；否則，如就此等證據未加取捨，僅就此部分
採為認定犯罪事實之依據，而未說明理由，即有證據上理由矛盾及理由不備之違法。
卷查證人吳枝旺於八十一年五月二十八日於檢察官偵查中證稱：「當時我在住院中，
有一位叫『國旺』的人說要買我撞毀的車，他說要買回去拆零件，我就以二萬五千元
賣給他，我在醫院，他自己去拖走，車牌、證件我都賣給他，我不知道後來又賣給誰
」（見台灣新竹地方法院檢察署八十一年度偵字第三四九四號影印卷八十一年五月二
十八日訊問筆錄），於八十三年三月三日檢察官偵查中證稱：「在七十九年車禍時，
車撞壞已不能使用，我把車託徐國旺賣掉……徐當時說是有朋友要買，去拉時，徐某
騎機車，另一人開吊車來拖車」、「（何人付款給你？）與徐國旺一起來的人把錢交
給徐，他再轉給我」（見八十二年度偵字第一八○九二號卷第二九頁背面），於台灣
新竹地方法院審理中證稱：「七十九年底，徐國旺說我車撞毀，可以幫我找買主，介
紹人來買，徐國旺當時騎機車，另外一人開吊車過來，後來我直接與他（指開吊車之
人）談二萬五千元成交，他當場交給我二萬五千元後，我車由那位開吊車之人開走」
、「（當庭指認甲○○）就是他跟徐國旺一起至我住處向我買000－0000號車
子。」（見八十一年度易字第二○五○號影印卷八十一年八月四日訊問筆錄）；又於
原審更結證稱：「車子是在我家路邊吊走的」、「（去吊車的人是甲○○嗎？）他本
來沒有這麼胖，應該不是他（指上訴人）」各等語（見原審上訴卷第九三頁正面、第
九十七頁）。證人吳枝旺就何人交款、何人拖走車輛，及上訴人是否即為開吊車拖走
車輛之人等情節，前後供述不相一致，其指證即有瑕疵。原判決謂證人吳枝旺第一次
指認上訴人係在原法院前審八十四年九月十九日調查時，證稱：「他本來沒有這麼胖
（指開吊車前來吊走其遭撞毀小客車之人），應該不是他（指上訴人）」等語，然就
該證人於其後八十六年三月二十五日原審調查時，所指證係上訴人將其遭撞毀之小客
車吊回等情，則認係證人經過相當時日再回憶，所以堪以採信。惟證人吳枝旺第一次
指認上訴人之時間係在八十一年八月四日（已如前述），而非原法院前審之八十四年
九月十九日；且衡諸常情，一般人所記憶之事物，其印象應隨時間之經過而逐漸消退
、模糊，原判決就證人吳枝旺上開於八十一年五月二十八日在檢察官偵查中及八十四
年九月十九日在原法院前審有利上訴人之供證，何以不足採信？何以證人吳枝旺於其
後八十六年三月二十五日之指證，反而可採﹖原判決就此並未詳實說明其取捨之依據
，亦有理由不備之違誤。三、刑事訴訟採真實發見主義，審理事實之法院，對於被告
有利及不利之證據，均應一律加以注意，依職權詳加調查，此觀之刑事訴訟法第二條
第一項、第一百六十三條第一項規定自明；苟與待證事實有重要關係，在客觀上認為
應行調查之證據，又非不易調查或不能調查，而未依法加以調查，率予判決者，即有
應於審判期日調查之證據未予調查之違法。卷查上訴人始終否認有參與偽造變速箱號
碼等犯行，自始辯稱：「是陳阿義要我與徐國旺一起去看車，我是到苗栗縣通霄鎮去
看車，該車係完好的，並非撞毀之車；我受僱之工作性質是替中古車行看車，及將買
回的車輛作清洗等工作」云云；陳阿義於檢察官偵查中供稱：「（是否請甲○○擔任
技工？）是的，請他做一年多，整理車及洗車」、「徐國旺我不認識，他來我車行說
有車要賣我，我說好，甲○○與徐某至通宵看車，後來甲○○打電話來說是白色車，
要十萬元，是飛羚白色車，我說好，甲○○把車開回來」（見八十二年度偵字第一八
○九二號卷第十三頁背面、十四頁正面），於原審調查時亦證稱：「（當時被告做什
麼工作？）車買回來時，叫他整理，有客戶要賣車，叫他去看車」、「（你買徐顯潭
車時，甲○○知道否？）他不知，我只僱他一人，我看車，他要留在店裡看店」、「
你的車行除買賣車外，有在修車？）只買賣中古車而已」（見原審更(二)卷第三四至三
五頁）各等語。另證人郭萬得於檢察官偵查中亦陳稱：「（汽車買回來時有無改裝過
？）我未看到有無改裝。」等語（見八十二年度偵字第一八○九二號卷第十四頁正面
）。況依上訴人於原法院前審所提卷附之其與徐國旺至通霄開車時該車所在位置之照
片，經徐國旺指認該照片所示位置原係其住家云云（見原審上訴卷第八十七頁至第八
十九頁、第九十五頁背面），倘上訴人所辯不虛，則吳枝旺所有被撞毀之自用小客車
係在其苗栗縣苑裡鎮住家附近被吊走，而上訴人係在徐國旺原苗栗縣通霄鎮住處開回
陳阿義向徐國旺買受之自用小客車，應可認定。則證人徐國旺、吳枝旺於第一審及原
審證供「係徐國旺與上訴人一起至吳枝旺住處附近，由上訴人以吊車將被撞毀之自用
小客車吊走」，其真實性即有可疑。究竟上訴人所開回之自用小客車係已偽造車身號
碼且完好的自用小客車？或係被撞毀之小客車﹖上訴人受僱於陳阿義所經營之路得義
汽車商行有無具備偽造變速箱、車身號碼及將贓車車身改濆白色烤漆之工具或設備？
上訴人有無上開變造之能力？贓車車身係何人改濆為白色烤漆？上訴人與徐國旺於何
處察看吳枝旺所有之自小客車？該車買賣款項究竟如何交付？以上各點均與判斷上訴
人應否負偽造準文書刑責，至有關係，自有深入調查，詳細勾稽之必要，原判決對此
調查未臻詳盡，遽以上開徐國旺及吳枝旺之證言而為不利上訴人之判斷，尚嫌速斷，
自不足以昭折服。以上或為上訴意旨所指摘，或為本院得依職權調查之事項。上訴人
上訴意旨指摘原判決不當，非無理由，應認有發回更審之原因。又原判決不另為無罪
諭知部分，因公訴人認該部分與前開偽造文書部分有裁判上一罪關係，基於審判不可
分原則，應併予發回。
據上論結，應依刑事訴訟法第三百九十七條、第四百零一條，判決如主文。
中      華      民      國    八十九    年      八      月     十七     日
                              最高法院刑事第十庭
                                  審判長法官  曾  有  田
                                        法官  陳  宗  鎮
                                        法官  劉  介  民
                                        法官  魏  新  和
                                        法官  蕭  權  閔
      右正本證明與原本無異
                                              書  記  官
中      華      民      國    八十九    年      八      月    二十五    日


司法院資訊處製作；財團法人民間司法改革基金會備份。
